【裁判字號】    90,易,1668
【裁判日期】    901119
【裁判案由】    違反專利法
【裁判全文】
臺灣臺南地方法院刑事判決                          九十年度易字第一六六八號
    公  訴  人  臺灣台南地方法院檢察署檢察官
    被      告  乙○○
右列被告因違反專利法案件，經檢察官提起公訴（九十年度偵字第四四三０號），本
院判決如左：
    主  文
乙○○未經新型專利權人同意製造該物品，致侵害其專利權，處拘役伍拾日，如易科
罰金，以新台幣玖佰元即銀元參佰元折算壹日。
    事  實
一、乙○○從事建築工作約已四、五年，係安裝大理石之師傅。明賦企業有限公司（
    下稱：明賦公司）於民國八十九年五月前某日，承攬台南縣麻豆鎮致遠管理學院
    大樓壁面工程，並旋即委託乙○○承作上開大樓壁面大理石安裝之工程，由乙○
    ○決定施工方法。乙○○明知「大理石濕式加強附著力施工法固定片構造」係甲
    ○○取得新型專利權之技術（專利權號數：新型第七四五二九號，專利權期間：
    八十一年七月十一日至九十一年七月十日止），為使工程順利完工，竟未經甲○
    ○之同意，擅自以上開其取得新型專利權之構造技術，運用於台南縣麻豆鎮致遠
    管理學院大樓壁面，作為外壁大理石安裝之結固技術，而侵害甲○○之新型專利
    權。
二、案經告訴人甲○○發覺而訴請臺灣台南地方法院檢察署檢察官偵查起訴。
    理  由
一、訊據被告乙○○固坦承於右揭時、地承作工程等情不諱，然矢口否認有何違反專
    利法之犯行，辯稱：係依循其他人之施作方式而為，所使用之方法應未侵害告訴
    人甲○○之專利權云云。
二、經查，右揭事實業據告訴人甲○○指訴綦詳，並提出被告現場施工照片五張、警
    告存證信函及回執函影本一份、專利證書影本一份、專利公報影本一份在卷足佐
    。次查，系爭被告使用之方法及告訴人新型專利「大理石濕式加強附著力施工法
    固定片構造」，經送國立中山大學鑑定結果略以：
    (一)本專利與待鑑定物品之特徵如下：
      1.本專利（即第一八七四二０號「大理石濕式加強附著力施工法固定片構造」
        新型專利公告，如附件一）其主要係將原大理石濕式施工法習用之固定元件
        （指穿繞過大理石通孔之鐵線）改良為可嵌入大理石內面凹槽之撓性固定片
        構造，以達施工快速且強度較佳之性能者。本專利技術之詳細內容見其專利
        說明書（如附件二），而權利範圍如其申請專利範圍所載，在於：「
        （１）一種大理石濕式加強附著力施工法固定片構造，包括：一大理石，其
              內面適當位置處係具有凹槽；及一固定片，係利用薄片金屬製成，具
              有一較短之插入端，俾可嵌入大理石內面之凹槽內，及一較長之固定
              端，其上並具有若干之釘孔，以供鋼釘選擇釘固；
              藉上述之構造組合，而使大理石之施工可達施工快速，且強度較佳之
              功效，為其特徵者。
        （２）依據申請專利範圍第１項所述之大理石濕式加強附著力施工法固定構
              造；其中，該固定片係略呈Ｌ形者。
        （３）依據申請專利範圍第１或２項所述之大理石濕式加強附著力施工法固
              定片構造；其中，該固定片較長之固定端係可供任意撓曲者。
      2.待鑑定物品「台南縣麻豆鎮致遠管理學院大樓大理石壁面施工」之現場施工
        照片（取自刑事告訴狀證件）如圖一至圖二所示。其技術特徵分析如下（各
        要件名稱取相同於本專利相對應者）：
        待鑑定物品亦為一種「大理石濕式施工之固定片構造」，其特徵在於：首先
        在大理石內面適當處開設凹槽，其次裁製適當尺寸之薄片狀金屬固定片，將
        此固定片之一端插入大理石內面之凹槽加以固定，並外露出較長之部份；施
        工時，將大理石內面及固定片較長之部份面對粗坏之混泥土牆面，再於該固
        定片上選擇適當處穿孔並以固接件釘固於牆面之上；藉上述之構造，可達大
        理石濕式施工快速，並強度較佳之功效；再者，此金屬固定片在被固定於牆
        面上時，自然被折彎而略呈Ｌ形，並且該固定片較長之固定端則可任意撓曲
        以配合粗坏混泥土壁面常見之凹凸不平狀，俾使大理石之結固保持平整之形
        態者。
    (二)全要件原則適用分析：
      茲就待鑑定物品之基本要件與本專利申請專利範圍獨立項之構成要件，依據全
      要件原則進行分析比對，結果如表一所示。
                    表一，全要件原則分析表
      ┌──────────┬─────────┬────┐
      │    本  專  利      │待  鑑  定  物  品│是否符合│
      ├──────────┼─────────┼────┤
      │一種大理石濕式加強  │待鑑定物品亦為一  │符合。  │
      │附著力施工法固定片  │種「大理石濕式施工│        │
      │構造，              │之固定片構造」，  │        │
      ├──────────┼─────────┼────┤
      │包括：              │其特徵在於：      │符合。  │
      │一大理石，其內面適  │首先在大理石內面  │        │
      │當位置處係具有凹槽；│適當處開設凹槽，  │        │
      ├──────────┼─────────┼────┤
      │及一固定片，係利    │其次裁製適當尺寸之│符合。  │
      │用薄片金屬製成，    │薄片狀金屬固定片  │        │
      ├──────────┼─────────┼────┤
      │具有一較短之插入    │將此固定片之一端  │符合。  │
      │端，俾可嵌入大理石  │插入大理石內面之  │        │
      │內面之凹槽內，      │凹槽加以固定，並外│        │
      │                    │露出較長之部份，  │        │
      └──────────┴─────────┴────┘
      ┌──────────┬─────────┬────┐
      │及一較長之固定端，  │施工時，將大理石內│符合。  │
      │其上並具有若干之釘  │面及固定片較長之  │        │
      │孔，以供鋼釘選擇釘  │部份面對粗坏之混  │        │
      │固；                │泥土牆面，再於該固│        │
      │                    │定片上選擇適當處  │        │
      │                    │穿孔並以固接件釘  │        │
      │                    │固於牆面之上，    │        │
      ├──────────┼─────────┼────┤
      │藉上述之構造組合，而│藉上述之構造，可達│符合。  │
      │使大理石之施工可達施│大理石濕式施工快  │        │
      │工快速，且強度較佳之│速，並強度較佳之功│        │
      │功效，為其特徵者。  │效。              │        │
      ├──────────┼─────────┼────┤
      │依據申請專利範圍第  │再者，此金屬固定片│符合。  │
      │１項所述之大理石濕  │在被固定於牆面上  │        │
      │式加強附著力施工法  │時，自然被折彎而略│        │
      │固定構造；其中，該  │呈Ｌ形，          │        │
      │固定片係略呈Ｌ形者  │                  │        │
      └──────────┴─────────┴────┘
      ┌──────────┬─────────┬────┐
      │依據申請專利範圍第  │並且因粗坏之混泥  │符合。  │
      │１或２項所述之大理石│土牆壁常為凹凸不  │        │
      │濕式加強附著力施工  │平狀，該固定片較長│        │
      │法固定片構造；其    │之固定端則可任意  │        │
      │中，該固定片較長之  │撓曲配合俾使大理  │        │
      │固定端係可供任意撓  │石之黏合保持平整  │        │
      │曲者。              │之狀態者。        │        │
      └──────────┴─────────┴────┘
        依據表一之比對，本專利與待鑑定樣品之專利要件完全符合，因此依照前述
        之全要件原則可知，待鑑定樣品至少已構成對本專利申請專利範圍獨立項之
        字義侵害，現再進行專利逆均等理論分析及參酌禁反言證據，以確定是否真
        正構成實質之侵害。
    (三)專利消極均等論適用分析：
      本報告係再依據專利均等理論，進行待鑑定樣品與本專利申請專利範圍之分析
      ，亦即是進行待鑑定樣品與本專利在技術手段（Ｗａｙ），達成之功能（Ｆｕ
      ｎｃｔｉｏｎ）與效果（Ｒｅｓｕｌｔ）間之均等比對，以及是否待鑑定樣品
      與本專利有符合「置換可能性」與「置換容易性」之狀況。基於當時一般同業
      人士所處之技藝環境下，若待鑑定物品實質上並無利用本專利之技術方法或手
      段，亦無發揮與本專利相同之功能與效果之狀況，則不構成實質之侵害。
      （１）比較待鑑定物品與本專利申請範圍之實質手段（Ｗａｙ）：按待鑑定物
            品與本專利之大理石濕式施工法固定片，均是拾棄傳統之以鐵絲、穿孔
            、纏繞的習知大理石濕式施工固定方法，而換以片狀金屬、開槽、器械
            釘固的方式來固定大理石於凹凸不平的粗坏混泥土牆面，可見此二者技
            術之實質手段完全相同。
      （２）比較待鑑定物品與本專利申請範圍之實質功能（Ｆｕｎｃｔｉｏｎ）：
            為了應用上述（１）中所描繪之技術手段，待鑑定物品與本專利均是先
            將薄片狀金屬之一端插入共固接於開設於大理石內面適當處之凹槽，並
            在施工時使大理石內面與固定片較長端同時面對粗坏之混泥土牆面，並
            選擇適當處之釘固於牆面之上。又二者固定片之較長端亦均具撓曲度以
            配合凹凸不平之粗坏牆面，俾使大理石之黏合能保持平整之狀態。由此
            可見，待鑑定物品與本專利之實質功能亦完全相同，在此並無任何置換
            之情況。
      （３）比較待鑑定物品與本專利申請範圍之實質效果（Ｒｅｓｕｌｔ）：藉由
            上述構件之組合，當待鑑定物品或本專利之固定片構造被使用於大理石
            濕式施工中時，均較習之方法有施工快速（不必用鐵絲穿洞打結，而可
            用釘槍器械釘固），強度較佳（片狀金屬鐵絲強度高，且不必在大理石
            上鑽洞穿孔）之進步性，故此二者所達成之實質效果完全相同。
      因此依據前述各項分析，該待鑑定樣品與本專利在實質技術手段，功能效果之
      考量上均為完全相同，專利消極均等論在此並不適用，因此待鑑定物品與本專
      利案之申請專利範圍，已經構成專利均等論之實質侵害。
    (四)鑑定結論：
      依照智權局制定之「專利侵害鑑定基準」進行鑑定，臺灣臺南地方法院檢察署
      檢送之「台南縣麻豆鎮致遠管理學院大樓大理石壁面施工」相關待鑑定物品與
      本專利（即申請第00000000號「大理石濕式加強附著力施工法固定片
      構造」新型專利）之申請專利範圍相同。
    此有該校九十年十月一日之專利侵害鑑定報告一份在卷可稽。是以，被告於上開
    大樓所使用之大理石壁面施工方法，與告訴人申請並取得新型專利權「大理石濕
    式加強附著力施工法固定片構造」之範圍內容相同，要可認定。綜上所查一切事
    證，非常明確，被告所辯顯不足採，其犯行堪予認定。
三、核被告所為，係犯專利法第一百二十五條之罪。爰審酌被告並無犯罪前科，有前
    案紀錄表在卷可證，並參酌其犯罪之動機、目的、手段、所生損害及犯罪後尚未
    和解等一切情狀，量處如主文所示之刑，並諭知易科罰金之折算標準，以資懲儆
    。
四、據上論斷，應依刑事訴訟法第二百九十九條第一項前段、專利法第一百二十五條
    ，刑法第十一條前段、第四十一條第一項前段，罰金罰鍰提高標準條例第二條，
    判決如主文。
五、本案經檢察官周文祥到庭執行職務
中      華      民      國      九十      年      十一    月    十九    日
                                  臺灣臺南地方法院刑事第一庭
                                    法  官   蘇義洲
右正本證明與原本無異。
如不服本判決，應於判決送達後十日內，向本院提出上訴狀。
                                    書記官   岑  玢
中      華      民      國      九十      年      十一    月    二十一  日
所犯法條：
專利法第一百二十五條：未經新型專利權人同意製造該物品，致侵害其專利權者，處
                      二年以下有期徒刑、拘役或科或併科新台幣十五萬元以下罰
                      金。


司法院資訊處製作；財團法人民間司法改革基金會備份。
